臺灣高等法院高雄分院刑事判決　　　　　100年度上訴字第6號
上　訴　人　臺灣高雄地方法院檢察署檢察官
上　訴　人
即　被　告　蕭隆守
選任辯護人　王進勝律師
　　　　　　黃淑芬律師
　　　　　　陶德斌律師
上列上訴人因被告違反森林法案件，不服臺灣高雄地方法院98年
度訴字第1607號中華民國99年11月5 日第一審判決（起訴案號：
臺灣高雄地方法院檢察署98年度偵字第6771號），提起上訴，本
院判決如下：
     主  文
原判決撤銷。
蕭隆守犯森林法第五十一條第一項之擅自墾殖罪，處有期徒刑捌
月，減為有期徒刑肆月，如易科罰金，以銀元佰元即新臺幣玖
佰元折算壹日。如附件土地複丈成果圖所示位於高雄市燕巢區境
內林務局所屬旗山事業區第一一三國有林班地內之果園（即附件
土地複丈成果圖A 部分，面積約零點壹柒公頃）、水池（即
附件土地複丈成果圖B 部分，面積約零點零肆伍捌公頃）、水泥
路（即附件土地複丈成果圖C 部分，面積約零點零伍公頃）、
及果園入口之鐵門，均沒收之。
     事  實
一、蕭隆守於民國94年11月間，曾因違反選舉罷免法案件，經本
    院於97年1 月4 日以96年度選上訴字第37號判決判處有期徒
    刑2 月15日，緩刑2 年確定，其於上述案件案發後，猶不知
    警惕，又於95年5 月間某日起，在高雄縣燕巢鄉（現改制為
    高雄市縣巢區，以下仍稱高雄縣燕巢鄉）境內林務局所屬旗
    山事業區第113 國有林班地內（下稱113 林班地），未經主
    管機關許可，擅自墾植林班地面積分別為如附件土地複丈成
    果圖A 部分約0.1137公頃、B 部分約0.0458公頃、C 部分約
    0.0350公頃，得手後供己闢種芭樂、作水池、舖設水泥路之
    用，並在97年10月間，於果園入口之水泥路上，裝設鐵門防
    竊，嗣於96年底某日、97年10月間某日，在上址，為行政院
    農業委員會林務局屏東林區管理處旗山工作站林野巡視人員
    巡山時發現，報警查獲，始知上情。
二、案經高雄縣政府警察局岡山分局移送臺灣高雄地方法院檢察
    署檢察官偵查起訴。
    理  由
甲、證據能力部分：
一、按被告以外之人於審判外之言詞或書面陳述，除法律有規定
    者外，不得作為證據；被告以外之人於審判外向法官所為之
    陳述，得為證據；被告以外之人於偵查中向檢察官所為之陳
    述，除顯有不可信之情況者外，得為證據，刑事訴訟法第15
    9 條第1 項、第159 條之1 分別定有明文。又按被告以外之
    人於審判外之陳述雖不符刑事訴訟法第159 條之1 至之4 等
    4 條之規定，經當事人於審判程序同意作為證據，法院審酌
    該言詞陳述或書面陳述作成時之情況，認為適當者，亦得為
    證據；當事人、代理人或辯護人於法院調查證據時，知有前
    項不得為證據之情形，而未於言詞辯論終結前聲明異議者，
    視為有前項之同意，刑事訴訟法第159 條之5 定有明文。本
    件如後所引被告以外之人於審判外所為之言詞或書面陳述，
    本件被告、辯護人及檢察官對該等證據之證據能力均不爭執
    ，且本院審酌上開證據於作成時無任何不適當之情況，認以
    之作為本案之證據，應屬適當，揆諸前開說明，應認均有證
    據能力。
二、另其他證據部分，本院於審判期日，依各該證據不同之性質
    ，以提示或告以要旨等法定調查方法逐一調查，並使當事人
    表示意見，本院亦查無法定證據取得禁止或證據使用禁止之
    情形，故認所引用各項證據資料，均具證據之適格，合先敘
    明。
乙、實體部分：
一、訊據被告即上訴人蕭隆守（下稱被告）對在上揭時、地墾植
    、設置水池、道路、鐵門之事實坦承不諱，惟矢口否認有違
    反森林法犯行，辯稱：該地是伊父親40幾年前就在種植，伊
    繼承後就繼續種植，伊不知要申請，並無違反森林法之意思
    及行為等語。惟查：
（一）被告蕭隆守對在上揭時、地墾植、設置水池、道路、鐵門
      之事實，業據證人即被害人行政院農業委員會林務局（下
      稱林務局）屏東林區管理處旗山工作站職員王伯五於警詢
      及偵訊時、證人即旗山工作站技術士林永隆於本院審理時
      證述在案，並有航照圖原照、標明示意圖各1 張、照片共
      6 張、土地建物查詢資料、地籍圖謄本、臺灣高雄地方法
      院檢查署檢察官履勘現場之勘驗筆錄、高雄縣岡山地政事
      務所98年6 月2 日岡所二字第0980005381號函及其附件土
      地複丈成果圖、林務局屏東林區管理處98年11月5 日屏政
      字第0986213052號函、被告申請82年之航照圖影本、高雄
      縣燕巢鄉公所98年11月13日燕鄉建字第0980013956號函各
      1 份、勘驗現場照片共13張、林務局農林航空測量所99年
      9 月24日農測資字第0999230171號函及所附放大航空照片
      共2 張在卷足憑（見警卷第5 至12頁；偵卷第3 至9 、16
      、23、26至32、34、35頁；原審一卷第42、45、48至54頁
      ；原審公文封內），此部分事實均堪認定。
（二）被告雖以前揭情詞置辯，然查，證人王伯五於警詢及偵訊
      時證稱：「於96年10月5 日巡山員賴明慶發現113 林班地
      遭被告鋪設水泥道路，報到我所屬旗山工作站，森林警察
      於97年10月份發現被告於上開林班地內架設鐵門，被告均
      未承租或申請」等語（見警卷第6 頁、偵卷第16頁）；且
      證人林永隆亦證稱：「被告使用之土地於82年間，並無鋪
      設水泥地」、「八十幾年時並沒有發現有種植芭樂」等語
      明確（見原審訴字卷第41頁、本院卷第93頁），此與被告
      於警訊、本院審理時稱：「系爭林班地沒有向林務局申請
      或承租種植，於95年5 月間鋪設水泥道路，於97年10月間
      基於防盜，始架設鐵門，芭樂樹剛從新翻種」、「鋪水泥
      道路時，我請怪手順便幫我挖水池」等語（見警卷第3 、
      6 頁；本院卷第97正頁），互核相符。再經比對林務局99
      年9 月24日函文所附113 林班地82年及96年放大航空照片
      可知，82年間該地仍綠意盎然，而96年照片始顯示，該地
      業遭墾殖，且遭鋪設水池、水泥道路，此有上開航空照片
      圖2 張附卷可稽（見原審二卷第53、54頁），堪認被告於
      95年5 月間鋪設水泥路開始，方意圖為自己不法之所有，
      竊占本案土地，並於其上墾植。
（三）又依高雄縣燕巢鄉○○○段227 地號土地建物資料，可知
      該筆土地係登記在蕭隆顯、蕭隆進、蕭政輝、伯玉花等被
      告親戚名下，此有上開土地建物查詢資料1 份在卷可佐（
      見偵卷第3 至6 頁），且高雄縣燕巢鄉○○○段227 地號
      土地與本案土地雖有相連，但2 土地間早於民國60年間起
      即有道路作為界線分隔，除據被告自認外（見本院卷第94
      頁），並經證人林永隆指述明確（見本院卷第93頁），足
      認被告知悉其父親死亡後，自己並非繼承人，而其親屬繼
      承之土地範圍僅為燕巢鄉○○○段227 地號土地，不及於
      該113 林班地，亦屬明確。
（四）被告雖辯稱，其自父親蕭三郎於85年3 月20日死亡後，即
      在本案土地墾植，並以當地前任村長林進謹之證詞為證，
      然查証人林進謹稱：「我知道以前是被告他父親在耕作，
      後來不知何故變成被告在用」等語，其顯然不知被告何時
      、何故方於本案土地墾植，後被告乃以誘導詢問之方式問
      以：「你是否知道我父親往生後，該土地是由我在使用？
      」，證人林進謹方稱：「我知道」云云（見原審訴字卷第
      15頁），是證人林進謹所稱，被告墾植之時點係在被告父
      親蕭三郎於85年3 月20日死亡後，立即開始一節，是否真
      實，即有可疑，尚難遽信。且被告既稱：「要採收時，路
      面很滑，所以才鋪設水泥地，在採收時，要防盜，所以裝
      鐵門…因為下雨，土壤流失，我重新做水池，芭樂一年採
      收2 季」等語（見原審訴字卷第59背面-60 頁），顯然設
      置水泥路、鐵門、水池之需求早於85年間其墾植時即已存
      在，而有迫切需要，被告若於斯時即開始墾植本案土地，
      理應早已設置本案工作物，詎其竟於十多年後，才設置上
      述工作物，亦與一般經驗、論理法則相悖。故本院乃認應
      以林進謹以外證人之證詞及上述書面證據資料方為可採，
      是被告應於95年5 月間鋪設水泥路、挖水池開始，方意圖
      為自己不法之所有，竊占本案土地，並於其上墾植，堪以
      認定。被告前述所辯，應非實在。
（五）至於鋪設水泥道路之時點，證人即燕巢鄉鄉民代表李秀英
      證稱：「被告有來跟我說芭樂園要鋪水泥，..我是93年9
      月跟鄉公所建議的，完成時間點我沒有紀錄」等語（見本
      院卷第56 頁 背面、58頁背面），證人即承包本案水泥路
      之包商張吳秀絹證稱：「（問：路是何時去鋪設的？）我
      忘記了，約在93、94年間鋪設的」等語（見本院卷第59頁
      背面），該二證人就鋪設水泥道路之正確時點並無法完全
      確定，復無燕巢鄉公所之書面記錄可資佐證，有該公所98
      年11月13日燕鄉建字第0980013956號函、100 年1 月11日
      高市燕區經字第1000000232號函可證（見審訴卷第48頁、
      本院卷第23頁），且此2 證人之証述亦與被告自承：「水
      泥道路是我於95年2 月份，向燕巢鄉民代表會申請同意後
      ，於同年5 月份由鄉公所包發鋪設」等語（見警卷第3 頁
      ）不符，本院審酌竊佔罪為即成犯，竊佔期間長短涉及被
      告罪質之輕重，為被告利益計，乃認定鋪設水泥道路、挖
      水池之時點均為95年5 月間，附此敘明。
  綜上所述，被告既明知其對本案林班地無合法之使用權，竟仍
  在本案林班地上擅自闢種芭樂、作水池、開道路、設鐵門等作
  為，足認被告顯有違反森林法擅自墾植林地之犯意。本件事證
  已臻明確，應依法論科。
二、按森林法第51條第1 項所謂「擅自墾殖」，係指未得森林所
    有人或其他適法之管領權人同意予以開墾種殖，且均以供農
    業使用為目的。又按森林法第51條第1 項之罪為刑法第320
    條第2 項竊佔罪之特別規定，應依特別法之森林法第51條第
    1 項之規定論處，故核被告所為，係違反森林法第51條第1
    項於他人林地內擅自墾殖罪。被告利用不知情之張吳秀絹及
    其他工人為其鋪設水泥路、挖水池、設鐵門，應論以間接正
    犯。
三、原審據以論處被告森林法第51條第1 項之罪刑，固非無見；
    惟查：
（一）原判決事實欄漏載被告亦於本案土地設置工作物「鐵門」
      。
（二）被告犯行既在95年5 月間（即96年4 月24日以前），且無
      中華民國96年罪犯減刑條例第3 條所列不予減刑之情形，
      應依該條例第2 條第1 項第3 款規定，減其宣告刑二分之
      一，原審漏未為之。
（三）本案土地上之鐵門、芭樂樹、水池、水泥路既屬工作物，
      且未滅失，有被告提出之現場照片可證（見本院卷第106-
      107 頁），即應依森林法第51條第6 項諭知沒收，原審認
      無庸沒收，尚有疏誤。
  被告上訴意旨否認犯罪，指摘原判決不當，雖無理由，然其主
  張原審未適用中華民國96年罪犯減刑條例予以減刑部分，及檢
  察官執原判決未依法沒收工作物為由，提起上訴部分，均為有
  理由，且原判決尚有上述可議，自應由本院將原判決撤銷改判
  。
四、爰審酌被告因貪圖個人利益，擅自於國有林地濫行墾殖，破
    壞森林自然生態，兼衡其犯罪之手段、目的及其占用面積，
    且事後否認犯行，難認其有悔改之意，且僅放棄墾植行為，
    尚未將本案土地回復原狀等一切情狀，量處如主文第2 項前
    段所示之刑。又按森林法第51條第1 項具有竊佔性質，為刑
    法第320 條第2 項之特別規定，而刑法竊佔罪為即成犯，一
    經竊佔罪即成立，爾後之繼續佔據，乃狀態之繼續，而非行
    為之繼續（最高法院84年度台上字第5764號判決意旨參照）
    。被告犯罪之時間為95年5 月，係在96年4 月24日以前，且
    無中華民國96年罪犯減刑條例第3 條所列不予減刑之情形，
    應依該條例第2 條第1 項第3 款規定，減其宣告刑二分之一
    。又被告行為時，舊刑法第41條第1 項前段規定：「犯最重
    本刑為5 年以下有期徒刑以下之刑之罪，而受6 個月以下有
    期徒刑或拘役之宣告，因身體、教育、職業、家庭之關係或
    其他正當事由，執行顯有困難者，得以1 元以上3 元以下折
    算1 日，易科罰金」，又依修正前罰金罰鍰提高標準條例第
    2 條規定，就其原定數額提高為100 倍折算1 日，則被告行
    為時之易科罰金折算標準，經折算為新臺幣後，應以新臺幣
    300 元、600 元、900 元折算為1 日。修正後刑法第41條第
    1 項前段則規定：「犯最重本刑為5 年以下有期徒刑以下之
    刑之罪，而受6 個月以下有期徒刑或拘役之宣告者，得以新
    臺幣1 千元、2 千元或3 千元折算1 日，易科罰金」，比較
    修正前後之易科罰金折算標準，以修正前之刑法規定，較有
    利於被告，應依刑法第2 條第1 項前段，適用修正前刑法第
    41條第1 項前段及廢止前罰金罰鍰提高標準條例第2 條等規
    定，諭知易科罰金之折算標準。
五、沒收
    如附件土地複丈成果圖所示位於系爭林班地內，面積分別約
    0.1137公頃、0.0458公頃、0.0350公頃之芭樂園、水池、水
    泥路，及該果園入口之鐵門，均為被告所設置，業據被告供
    述在卷，且屬違反森林法第51條第1 項之工作物，及迄今尚
    無證據證明業已滅失，應依森林法第51條第6 項，宣告沒收
    。
據上論結，應依刑事訴訟法第369 條第1 項前段、第364 條、第
299 條第1 項前段，森林法第51條第1 項、第6 項，刑法第11條
、修正前刑法第41條第1 項前段，中華民國96年罪犯減刑條例第
2 條第1 項第3 款、第7 條、第9 條，修正刪除前罰金罰鍰提高
標準條例第2 條前段，現行法規所定貨幣單位折算新臺幣條例第
2 條，判決如主文。
本案經檢察官高碧霞到庭執行職務。
中    華    民    國  100     年    9     月    28    日
                    刑事第六庭  審判長法  官  翁慶珍
                                      法  官  孫啟強
                                      法  官  石家禎
以上正本證明與原本無異。
如不服本判決應於收受本判決後10日內向本院提出上訴書狀，其
未敘述上訴理由者，並得於提起上訴後10日內向本院補提理由書
狀（均須按他造當事人之人數附繕本）「切勿逕送上級法院」。
中    華    民    國   100    年    9     月    28    日
                                      書記官  黃月瞳
附錄本判決論罪科刑法條：
森林法第51條
於他人森林或林地內，擅自墾殖或占用者，處 6 月以上 5 年以
下有期徒刑，得併科新台幣 60 萬元以下罰金。
前項情形致釀成災害者，加重其刑至二分之一；因而致人於死者
，處5 年以上12年以下有期徒刑，得併科新台幣1 百萬元以下罰
金，致重傷者，處3 年以上10年以下有期徒刑，得併科新台幣80
萬元以下罰金。
第 1 項之罪於保安林犯之者，得加重其刑至二分之一。
因過失犯第 1 項之罪致釀成災害者，處 1 年以下有期徒刑，得
併科新臺幣60萬元以下罰金。
第 1 項未遂犯罰之。
犯本條之罪者，其墾殖物、工作物、施工材料及所使用之機具沒
收之。